【裁判字號】    97,台上,2052
【裁判日期】    970930
【裁判案由】    給付使用補償金等
【裁判全文】
最高法院民事判決            九十七年度台上字第二０五二號
上  訴  人  甲  ○  ○
            乙  ○  ○
共      同
訴訟代理人  黃  榮  謨律師
被 上訴 人  台北縣政府
法定代理人  丙  ○  ○
上列當事人間請求給付使用補償金等事件，上訴人對於中華民國
九十六年十月十一日台灣高等法院第二審更審判決（九十六年度
重上更(一)字第一五一號）提起上訴，本院判決如下：
    主  文
原判決廢棄，發回台灣高等法院。
    理  由
本件被上訴人主張：上訴人乙○○及甲○○之被繼承人楊重庸，
於民國七十二年間承租伊所有坐落台北縣三重市○○○段頂崁小
段四四七之一○號公有非公用土地（下稱系爭土地），訂有耕地
租賃契約（下稱系爭租約）。依系爭契約之約定，租約期滿時，
承租人願繼續承租者，應於期滿前一個月內，向出租機關申請換
訂租賃契約，未依限續約者，視為無意續約。上訴人於七十八年
六月三十日租期屆滿前，並未辦理續約，租賃關係已因期限屆滿
而不存在。自次日起上訴人繼續占有系爭土地，面積計二百一十
五平方公尺詳如第一審判決附圖（下稱附圖）所示斜線部分搭蓋
建物，即屬無權占有。又國有出租基地，自九十年一月二十四日
起，應依土地申報地價年息五％計收租金，伊自得按此標準計算
請求使用補償金等情。爰依民法第七百六十七條、第一百七十九
條之規定，求為命：(一)上訴人將系爭土地如附圖所示斜線部分，
面積為二百一十五平方公尺之建物拆除，並將土地返還。(二)上訴
人給付新台幣（下同）四十七萬八千三百七十五元及法定遲延利
息，暨自九十五年一月二十四日起至返還土地日止按月給付七千
九百七十三元（被上訴人逾此部分之請求，經一審判決駁回，未
據聲明不服）。
上訴人則以：被上訴人曾就系爭土地與上訴人乙○○及楊重庸之
父張富（已故）訂立三七五耕地租約，乙○○及楊重庸繼續承租
，迄至七十八年間因地目由耕地變為工業用地，被上訴人調漲租
金，始未再與被上訴人續訂租約。然被上訴人自始未終止系爭租
約，伊迄今持續使用未曾中斷，兩造已成立不定期租賃。又依耕
地三七五減租條例第十七條第二項及第一項第五款規定終止租約
時，除法律另有規定外，出租人應給予承租人補償，伊主張就此
得請求之補償費與被上訴人請求之不當得利為抵銷等語，資為抗
辯。
原審維持第一審所為上訴人敗訴之判決，駁回其上訴，係以：被
上訴人起訴主張兩造間耕地租賃契約因期限屆滿而不存在，上訴
人無權占有土地而使用收益，被上訴人依據民法第七百六十七條
、第一百七十九條規定請求上訴人拆屋還地及返還不當得利，無
耕地三七五減租條例第二十六條之適用。查上訴人乙○○及上訴
人甲○○之被繼承人楊重庸向被上訴人承租系爭土地，於七十二
年九月簽訂系爭契約，約定租賃期間自七十二年七月一日至七十
八年六月三十日。系爭契約租期屆滿後，未再續定書面契約，被
繼承人楊重庸於九十五年一月二十四日死亡，由上訴人甲○○繼
承，現仍由上訴人二人持續使用迄今未曾中斷，系爭土地地目為
田，上訴人乙○○表示坐落在系爭土地上之建物是伊所建，係給
伊兒子作廠房使用，廠房之使用面積為二百一十五平方公尺，空
地為三十七平方公尺；土地使用分區為住宅區○○○道路尚未分
割，有土地登記謄本、勘驗筆錄、土地複丈成果圖，及台北縣三
重市公所九十六年北縣重工都證字第九六○○八一八四號簡便行
文表可稽，系爭土地現未作耕地使用，為可認定之事實。依系爭
租約第二條、第三條約定，系爭租約期間屆滿時，上訴人願繼續
承租者，應於期滿前一個月內，向被上訴人申請換訂租賃契約，
未依限續約者，視為無意續約。上訴人未證明其有依系爭租約約
定期限內申請續租，或兩造有就系爭土地另定租賃關係之事實存
在，兩造間租賃關係因期限屆滿而消滅。被上訴人七十九年北府
地四字第一四四七三五號函行文上訴人乙○○、楊重庸及訴外人
張丁財，係上訴人有變更使用系爭土地之情形，被上訴人不予續
租終止租約，並命為回復原狀，不能逕推論上訴人有依系爭契約
第三條約定於租約期滿前一個月內申請續定租約。且上訴人於七
十九年間使用系爭土地，因違反系爭租約第九條第二款約定之承
租人擅自變更其用途、地目地形，亦經被上訴人據此表示終止契
約。又系爭契約第三條規定並無剝奪承租人之續租權，上訴人辯
稱系爭租約第三條與耕地三七五減租條例第二十條規定有違云云
，為不可採。系爭租約因租期屆滿而消滅，被上訴人並非因耕地
依法編定或變更為非耕地使用時，而提前終止租約，是本件自不
適用耕地三七五減租條例第十七條第二項規定。上訴人於租約屆
滿後仍繼續使用系爭土地，自屬無權占有。被上訴人本於所有權
請求上訴人將坐落系爭土地如附圖所示斜線部分，面積為二百一
十五平方公尺之建物拆除，並將土地返還予被上訴人，即屬有據
。另審酌系爭土地位於台北縣三重頂崁工業區內，臨接台北縣三
重市○○路○段一二六巷，工商繁榮程度、上訴人利用基地之經
濟價值及所得利益等一切情狀，被上訴人併請求上訴人給付四十
七萬八千三百七十五元本息，及自九十五年一月二十四日起至返
還系爭土地之日止，按月給付被上訴人七千九百七十三元，為有
理由等詞，為其判斷之基礎。
惟按租佃爭議，係指出租人與承租人因租用耕地所發生之一切爭
議而言。舉凡租期屆滿、違法轉租、積欠租金、返還租賃物、應
付違約金或損害金、以及租賃關係之存否均屬之。如出租人基於
租約期滿，或違約轉租，及積欠地租而終止租約使承租人成為無
權占有者，仍不失為租佃爭議，此與本非承租人單純的侵奪占有
之無權占有，截然有別。本件被上訴人對於上訴人向其租賃系爭
土地，租期應於於七十八年六月三十日屆滿等情並不爭執，惟主
張租期屆滿，兩造間之租賃關係應歸消滅，上訴人係無權占有系
爭土地，而上訴人則謂被上訴人自始未終止系爭租約，伊迄今仍
持續使用未曾間斷，兩造間應成立不定期租賃關係。倘上訴人所
稱屬實，得否謂兩造間非就租佃關係存否發生爭議，而無耕地三
七五減租條例第二十六條之適用，已非無疑。次按地上物之拆除
，為事實上之處分行為，僅所有人或有事實上處分權之人，方得
為之。查原審既認系爭建物為上訴人乙○○所建的，係供伊兒子
作廠房使用，則上訴人甲○○有無拆除權能？原審未明確認定說
明，遽為不利於上訴人甲○○之判決，亦嫌速斷。又原審先則認
上訴人未立證證明其有於約定之期限內申請續租，或另定租賃關
係之事實存在，兩造間租賃關係因期限屆滿而消滅; 嗣復認上訴
人於七十九年間使用系爭土地，因違反系爭租約第九條第二款之
約定，亦經被上訴人據此表示終止契約，前後不一，原審未遑審
認明晰，遽為不利上訴人之判斷，亦有判決理由矛盾之違法。上
訴論旨，指摘原判決不當，求予廢棄，為有理由。
據上論結，本件上訴為有理由。依民事訴訟法第四百七十七條第
一項、第四百七十八條第二項，判決如主文。
中    華    民    國  九十七  年    九    月   三十   日
                      最高法院民事第五庭
                          審判長法官  劉  延  村
                                法官  許  澍  林
                                法官  黃  秀  得
                                法官  童  有  德
                                法官  許  正  順
      本件正本證明與原本無異
                                      書  記  官
中    華    民    國  九十七  年    十    月    九    日
                                                      V


司法院資訊處製作；財團法人民間司法改革基金會備份。
